【裁判字號】    95,重訴,8
【裁判日期】    970326
【裁判案由】    損害賠償
【裁判全文】
臺灣高等法院臺中分院民事判決           95年度重訴字第8號
原      告  庚○○○
            辛○○
            己○○
            丁○○
兼上列四人
訴訟代理人  甲○○    住彰化縣.
原      告  戊○○    住彰化縣
法定代理人  甲○○    住彰化縣
被      告  乙○○    住彰化縣
            丙○○    住彰化縣
上列當事人間因侵權行為損害賠償事件，本院於97年3月12日言
詞辯論終結，判決如下：
    主  文
被告應連帶給付原告庚○○○新台幣捌拾肆萬壹仟壹佰零貳元、
給付原告甲○○新台幣捌拾玖萬零陸佰伍拾貳元、給付原告辛○
○新台幣伍拾萬元、給付原告己○○新台幣伍拾萬元、給付原告
丁○○新台幣伍拾玖萬捌仟捌佰壹拾壹元、給付原告戊○○新台
幣柒拾肆萬玖仟肆佰壹拾柒元，及均自民國九十四年十一月十九
日起至清償日止按年息百分之五計算之利息。
原告其餘之訴駁回。
訴訟費用由被告連帶負擔五分之二，餘由原告負擔。
    事實及理由
壹、程序方面：
    本件被告等依民事訴訟法第183條規定聲請停止本件訴訟。
    而按訴訟中有犯罪嫌疑牽涉其裁判者，法院得在刑事訴訟終
    結前，以裁定停止訴訟程序。民事訴訟法第183條固有明文
    。但所謂訴訟中有犯罪嫌疑牽涉其裁判，係指在民事訴訟繫
    屬中，當事人或第三人涉有犯罪嫌疑，足以影響民事訴訟之
    裁判，非俟刑事訴訟解決，其民事訴訟即無從或甚難判斷者
    而言。此項犯罪嫌疑，如當事人或第三人於民事訴訟涉有偽
    造文書、證人偽證、鑑定人為不實之鑑定等罪嫌均屬之。至
    附帶民事訴訟經刑事法院以裁定移送民事庭後，即成為獨立
    之民事訴訟，並無非俟刑事訴訟解決，民事訴訟即無從或甚
    難判斷之情形，民事法院當可自行調查審理，不受刑事法院
    認定事實之拘束，故無在刑事訴訟程序終結前，停止訴訟程
    序之必要（最高法院78年第11次民事庭決議參照）。本件被
    告等有無傷害致死行為，於民事審理中已經調閱刑事案件審
    酌明確。況訴訟中雖有犯罪嫌疑牽涉其裁判，法院是否以裁
    定停止訴訟程序，得斟酌情形依其自由意見決之，非謂只須
    有犯罪嫌疑牽涉其裁判，法院即有以裁定停止訴訟程序之義
    務。從而，被告以本件訴訟涉及被告是否有刑法傷害致死罪
    嫌，請求裁定停止訴訟程序，並無可採，合先敘明。
貳、實體方面：
一、原告起訴主張：被告乙○○、丙○○與訴外人陳阿仁、陳長
    瑤及被害人陳忠等五人於民國（下同）92年9月15日晚間
    ll時許前往位於彰化縣二水鄉○○村○○路○段1531號「歌
    城KTV」飲酒作樂，嗣於翌日凌晨2時許欲結帳時，被告乙○
    ○與丙○○因不滿邀約之被害人陳忠拒絕買單且拒絕分攤
    酒錢，因此心生不滿，隨即基於傷害人身體之犯意聯絡與行
    為分擔，乃共同將被害人陳忠按壓於沙發上，徒手毆打被
    害人陳忠頭部、臉部等部位，嗣經第三人陳慶國、陳勇平
    及陳其俊等人出面勸阻驅離，被害人陳忠與被告乙○○、
    丙○○隨即離去。惟延至同年月17日上午，被害人陳忠因
    被告乙○○、丙○○二人之共同傷害行為，造成頭部外傷並
    多處挫傷、腦內出血、急性硬腦膜下出血、急性蜘蛛膜下出
    血等症狀，經送醫急救後，雖經多次手術，仍因腦部傷害，
    於93年4月4日不治死亡。本件被告乙○○、丙○○二人基於
    共同傷害之故意，聯合毆打被害人陳忠傷害致死，被害人
    陳忠之死亡與被告乙○○、丙○○二人之故意傷害行為具
    有因果關係，被告乙○○與丙○○應連帶負侵權行為損害賠
    償責任。茲就原告等依法可請求之項目及金額分述如下：(一)
    原告庚○○○部分：新台幣（下同）1,648,145元。１扶養
    費648,145元。被害人陳忠為原告庚○○○之長子，陳
    忠遇害身亡時，原告庚○○○年齡71歲，尚有12年之餘命，
    而原告庚○○○育有4名子女，則原告庚○○○對被害人陳
    忠得請求4分之l之扶養費。爰以平均每人每年消費支出
    270,339元為計算基準，扣除中間利息後原告庚○○○可向
    被告乙○○、丙○○請求648,145元。２精神慰撫金100萬元
    。原告庚○○○已屆71歲之高齡，年老體衰，正值依賴子女
    扶養照顧之際，驟聞愛子突如其來之噩耗，爰向被告等請求
    精神慰撫金100萬元。(二)原告甲○○部分：2,815,729元。１
    殯葬費155,700元。２醫療費用743,896元。被害人陳忠受
    傷後至死亡時，期間原告甲○○共支出醫療費743,896元。
    ３扶養費916,133元。被害人陳忠為原告甲○○之配偶，
    雙方互負扶養之義務，原告甲○○目前44歲，尚有工作能力
    ，倘至55歲時，原告甲○○無工作能力，並以此時為請求扶
    養費之起算年，若以年齡55歲計算起，原告甲○○尚有26年
    之餘命，另原告甲○○育有4名子女，則原告甲○○對於被
    害人陳忠得請求5分之l之扶養費，然被害人陳忠遭被告
    等殺害，則原告甲○○受有5分之l扶養費之損害。爰以平均
    每人每年消費支出270,339元為計算基準，扣除中間利息後
    原告甲○○可向被告等請求916,133元。４精神慰撫金100萬
    元。原告甲○○與被害人陳忠為結髮20多年之夫妻關係，
    驟聞陳忠之噩耗，爰請求精神慰撫金100萬元以資慰藉。
    (三)原告辛○○、己○○部分：精神慰撫金50萬元。原告辛○
    ○、己○○為被害人之子女，父親卻因被告等之傷害行為而
    身亡，爰各向被告等請求精神慰撫金50萬元，以資慰藉。(四)
    原告丁○○：763,902元。１扶養費263,902元。原告丁○○
    為陳忠之女，陳忠遇害身亡時，原告丁○○為18歲，尚
    有2年方成年，陳忠依法對原告丁○○負有法定扶養義務
    ，然陳忠遭被告等殺害身亡，原告丁○○受有2分之l扶養
    費之損害，爰以平均每人每年消費支出270,339元為計算基
    準，扣除中間利息後可向被告等請求263,902元。２精神慰
    撫金50萬元。(五)原告戊○○：1,329,075元。１扶養費用
    829,075元。原告戊○○為被害人之子，被害人陳忠遇害
    身亡時，原告戊○○年僅13歲，至成年尚有7年，被害人陳
    忠依法對原告戊○○負有扶養義務，然遭被告等殺害身亡
    ，原告戊○○受有扶養權利2分之l之損害，爰以平均每人每
    年消費支出170,339元為計算基準，扣除中間利息後可向被
    告等請求829,075元。２精神慰撫金50萬元。綜上，求為命
    被告乙○○、丙○○應連帶給付原告庚○○○、甲○○、辛
    ○○、己○○、丁○○、戊○○各1,648,145元、2,815,729
    元、500,000元、500,000元、763,902元、1,329,075元及均
    自起訴狀繕本送達被告翌日起至清償日止，按年息5％計算
    利息之判決。
二、被告丙○○則辯以：伊否認有傷害陳忠致死之侵權行為。
    就原告甲○○所請求之醫療費用743,896元部分，除其中一
    筆280元乃於92年12月9日支出外，其餘分別於92年9月17日
    、92年10月l日、92年10月13日支出，然原告遲至94年ll月
    18日始提出本件刑事附帶民事訴訟損害賠償，顯已逾民法第
    197條第l項所定2年之請求權時效，被告依民法第144條第1
    項規定拒絕給付，故原告甲○○此部分之請求無理由。再者
    ，其中736,204元部分既非原告甲○○所實際支付（含中央
    健康保險局支付736,154元及原告經優待補助50元），則經
    中央健康保險局支付該部分之醫療費請求權即移轉予中央健
    康保險局，因此原告甲○○主張全民健康保險給付部分亦應
    由被告等連帶賠償云云，委無足採。就原告甲○○等所請求
    之殯葬費用155,700元部分，除棺木15,000元、壽衣5,000元
    、冰櫃6,000元、抬棺6,000元、火葬費用8,000元、安靈
    3,000元、納骨塔12,000元，合計55,000元外，其餘部分均
    非必要費用。就精神慰撫金部分，伊僅二水國中畢業，目前
    靠打零工維生，父母親均仰賴伊照顧，且名下無不動產或存
    款，無工作時尚須仰賴其他家人支助方能勉強度日，另衡以
    原告等之身分、地位及經濟能力，原告等請求之精神慰撫金
    顯屬過高等語。答辯聲明：駁回原告之訴。
三、被告乙○○則辯稱：本件被害人陳忠之受傷致死，並非伊
    毆打所致，業據伊於案發之初，在警訊、偵查及第一、二審
    始終供稱係陳勇平、陳其俊、丙○○等人毆打陳忠，核與
    原告甲○○證稱係陳慶國、陳其俊等KTV之人員毆打等情節
    大致相符。再者，伊多年來即患有多發性全部十指及多趾痛
    風關節炎致疼痛變形無法握拳之痼疾，因十指指節彎曲不能
    ，無法握拳使力，並無攻擊能力。且本件陳忠之死因，雖
    經中山大學附設醫院及臺灣彰化地方法院檢察署各認定為「
    遭鈍器打擊頭部致腦部傷害死亡」，惟陳忠生前患有肝硬
    化，亦係導致其死亡之原因，又陳忠疑似鈍力造成顱腦損
    傷長期臥床併發沈積性肺炎死亡，因此陳忠之直接死亡原
    因，究竟係遭鈍器打擊頭部致腦部傷害死亡？亦係因肝硬化
    致死？抑係長期臥床併發沈積性肺炎死亡？即不無疑問之處
    。原告等所請求之賠償金額，精神慰撫金均與其身份、地位
    、經濟能力不相對稱而顯然過高；原告甲○○所請求之殯葬
    費用155,700元部分，除搭帆布棚4,200元、棺木15,000元、
    水櫃6,000元、抬棺6,000元、火葬費用8,000元、安靈3,000
    元、納骨塔12,000元等，合計59,200元外，其餘費用均非必
    要費用；原告甲○○所請求之醫療費用743,896元，依其所
    提出之收據，可見其僅支付9,814元，超過部分應不得請求
    ；就扶養費部分，原告甲○○、丁○○分別為45歲、l9歲之
    中、青年，非無謀生能力而不能維持生活，故其等請求扶養
    費於法不合等語。答辯聲明：駁回原告之訴。
四、本件原告主張渠等分別為被害人陳忠之母、妻及子女，被
    告等於92年9月16日凌晨2時許，在彰化縣二水鄉○○村○○
    路○段1531號歌城KTV，因不滿被害人陳忠拒絕買單且分擔
    酒錢，被告等竟基於傷害之故意，共同將被害人陳忠按壓
    於沙發上，徒手毆打被害人陳忠之頭部、臉部等部位，致
    陳忠因遭毆傷後送醫，雖經多次手術，仍因腦部傷害而於
    93年4月4日不治死亡之事實，已據其等提出戶籍謄本為証，
    復經本院調閱本院94年度上訴字第2135號被告等被訴傷害致
    死刑事案件核閱屬實。雖為被告等所否認，被告丙○○聲請
    傳喚證人陳阿仁、陳慶國、陳勇平、陳其俊、李吉正、陳楓
    桐、黃莉玲、謝彩瑤等人；被告乙○○請求鑑定其雙手有無
    攻擊能力、被害人陳忠之死因，聲請傳訊證人陳志帆、鄭
    安傑等。然查：
(一)、據證人陳阿仁於偵查中證述：「（問：當天有無跟陳忠等
    人在KTV裡面喝酒？）有，我當天在外面就已經先喝酒了，
    所以到KTV後不到十分鐘就睡著了，所以發生什麼事情我都
    不知道，我也不知道是誰叫醒我的，我只知道我有騎機車去
    ，丙○○後來說，是他騎我的車載我回來的。」等語《見臺
    灣彰化地方法院檢察署93年度偵字第689號偵查卷（下稱偵
    查卷）第85頁》，而證人陳阿仁因不勝酒力，臥倒在沙發中
    等情，復為被告二人於偵查中及刑事第一審審理時供明在卷
    ，則陳阿仁並無法證明被告等未出手傷害陳忠，被告丙○
    ○聲請傳喚陳阿仁以證明其未出手傷害陳忠，核無必要。
(二)、證人陳慶國於偵查中證稱：『（問：當天打架的情況為何？
    ）在店裡面只有乙○○他們那桌的人在打，出到店外只有陳
    其俊趕他們，我有看到陳其俊拉陳忠下來，有看到陳其俊
    踢陳忠的屁股，是用驅趕的方式。在店裡因為快下班了，
    所以我去他們那桌統一買單，其他人說是陳忠找他們來的
    ，後來陳忠醉了說他不要付錢，我就跟其他人說你們平均
    分攤。當時他們是五個人來，但是到我去買單時，已經有l
    個人先走了，剩下4個人中，其中有l個人已經醉了睡在沙發
    上，那時乙○○就跟我說：「阿國」你先走，剩下的事情我
    處理，你先給我簽，明天我再拿錢來繳（台語）。後來乙○
    ○就簽了，我就離開要把單子拿到櫃檯，然後就聽到乙○○
    對丙○○說：打他（台語）。他們喊打後，我有轉過去看，
    我看到乙○○和丙○○站起來共同打陳忠，是徒手把陳
    忠按在沙發上打，陳忠倒在沙發後，我有看到乙○○拉陳
    忠的腳，後來我先把簽單拿到櫃檯，然後再回到他們那桌
    勸架，把桌子拉開進去椅子裡勸架，當時陳其俊和陳勇平也
    有跟著我，但是他們沒有靠過去，也沒有講話。接下來他們
    就沒有再打了，後來在店外的時候，陳忠和乙○○還有爭
    吵，當時我跟陳其俊有跟出去，我就說：阿忠你先走。我說
    完後，陳其俊才去拉陳忠並踢他一腳。』、「（問：你看
    到什麼？）我看到乙○○把陳忠的腳拉起來，嘴巴還說要
    給你斷（台語），丙○○站在旁邊，後來我才過去勸架，先
    前吵鬧的時候我沒有看到，我是聽到吵鬧聲才過去的，隔天
    乙○○的手還有包紮起來。」等語（見偵查卷第75、76、13
    l頁）；復於刑事第一審審理時結證稱：「（問：當時經過
    ？）當時5個人，有l個人先走，到了買單的時候，因為我們
    3點打烊，所以2點多的時候結帳，被害人就說沒有錢，他們
    在那裡的時候，我跟他們說平均分擔，其他人都同意，但是
    被害人不願意，被告乙○○說他隔天再來付錢，後來他們起
    口角，被告乙○○、被告丙○○就用徒手打被害人。」、「
    （問：被告乙○○被告丙○○打被害人，你有看到打哪裡？
    ）我不清楚他們打被害人哪裡，燈光昏暗不清楚。」、「（
    問：被害人當時是站的還是坐著？）我覺得被害人只有被打
    的份，被害人當時坐在沙發上，被告乙○○、被告丙○○有
    出手。」、「（問：為何你在檢察官時你說被害人是躺在沙
    發上被打？）因為被害人當時喝得很醉，被打後我過去看到
    他被押在沙發上，他被被告乙○○壓在沙發上，被告乙○○
    將被害人的腳拉起來，我將他們拉開，被告乙○○打被害人
    哪一個部分我沒有看到，後來他們就一個一個出去，被害人
    後來有清醒一點，他就在門口罵，我們就趕他趕快回家。」
    、「（問：你有看到是被告乙○○被告丙○○打被害人？）
    我有看到，打哪裡我不清楚，我只知道是為了帳單問題。」
    、「（問：被告丙○○是否有出手打被害人？）我有聽到被
    告乙○○叫被告丙○○說打被害人，我在櫃檯的時候我看到
    他們二人打被害人，我不知道打哪裡。」（見臺灣彰化地方
    法院94年度訴字第30號刑事卷第l10頁至112頁背面），足以
    證明被告等確有出手打陳忠。
(三)、證人陳勇平於偵查中證稱：「我爸爸陳慶國到他們那一桌去
    買單，因為他們錢不夠，所以他們就起內鬨，自己人就打起
    來了，陳慶國有去勸架，我也有去。我看到乙○○把陳忠
    按在沙發上，打陳忠頭部，丙○○也有出手毆打陳忠的
    臉部，2個人都是徒手一起打。我們勸架的時候他們有結束
    ，後來出到店外的時候，我、陳其俊、陳慶國三人都有跟出
    來，丙○○先走，陳忠跟乙○○還在外面爭吵，本來快要
    打起來了，我們三個人都在中間擋，後來陳慶國就說：「阿
    忠」你先走。然後陳忠坐在機車上不走，陳其俊就拉他，
    陳忠就從機車旁邊滑下來，陳其俊就用右腳踢陳忠的胸
    部一下要趕他走。在店外的時候，乙○○沒有打陳忠。」
    等語（見偵查卷第76頁）；嗣於刑事庭第一次審理時亦復證
    稱：「我看到陳忠被乙○○、丙○○打，丙○○幫忙壓住
    被害人右邊的手、腳，乙○○打陳忠的左邊頭部，打了幾
    下我不清楚，他們打了約二十分鐘左右。」等語（見臺灣彰
    化地方法院94年訴字第30號刑事卷第115頁背面）；又於本
    院刑事庭審理時證稱：「（問：在ＫＴＶ裡面是誰打被害人
    ？）是乙○○、丙○○打他」、「（問：他們二人為何打他
    ？）他們到ＫＴＶ消費，為了付帳的問題打架的。」等語（
    見本院94年度上訴字第2135號卷第139頁），足證被告等均
    出手毆打陳忠。
(四)、證人陳其俊於偵查中證稱：「陳慶國到他們那桌買單，當時
    我在廣場，那一桌剩四個人，其中有一個白頭髮的人醉倒了
    睡在沙發上，我有看到陳忠他們都在互推酒錢，後來乙○
    ○就叫陳慶國先走，他們會處理好。後來我看到陳忠是坐
    在沙發上，乙○○和丙○○站起來打壓著陳忠打，都是打
    上半身，沒有看到有打下半身。後來陳慶國先去勸架，我跟
    陳勇平跟在他後面，我有叫他們說：不要亂了，我們是要開
    店做生意（台語）。後來他們有停止一下子，但是還是在繼
    續拉扯，我們就把他們請出去，在外面的時候，丙○○就先
    走了。乙○○和陳忠還在吵架，我們三個都有跟出來，還
    是看到他們在吵，乙○○還有打陳忠的臉，陳慶國就介入
    把乙○○推開，陳忠有坐到乙○○的機車上面賴著不走，
    然後我就把陳忠拉下來，那時候我在他背後，陳忠有撞
    到我，沒有撞到地上，然後我就順勢踢他一腳叫他走。」等
    語（見偵查卷第76、77頁），足證被告等有傷害陳忠之行
    為。
(五)、證人李吉正於偵查中證稱：「我是當天在KTV消費的客人，
    我先去，被害人是之後去的，是被害人自己人打自己人的，
    我沒有看到少爺打人。」、「他們打架的時候我印象中是五
    、六個人，我沒有辦法確定人數，當時老闆有過去勸架，我
    看到的是，有一個人倒在地上，其他人大概站在舞台側方，
    當時已經沒有桌子了，我坐的位置剛好是在現場位置圖打圈
    圈的地方。剛好背對當事人，所以他們先前怎麼打我不清楚
    ，我注意到的時候，桌子已經移開，他們就已經在舞台側方
    的廣場上了，當時被打的人被推倒在地上，其他人圍在旁邊
    ，因為店裡面的人我認識，所以我確定店裡面的人沒有打，
    是他們自己人打自己人，因為KTV裡只有我們兩桌客人，所
    以我確定是他們那一桌一起進來的人打人。」、「（問：在
    椅子上打架的過程你又沒有看到，為何這麼肯定店裡面的人
    沒有打？）店裡面的人是當事人鬧事後，才過去勸架拉開人
    的，所以我確定店裡的人沒有打。」、「確定是同桌的人打
    的，少爺陳其俊、陳勇平及老闆陳慶國都沒有過去打，是他
    們同桌人一起打的，我有看到陳慶國過去排解，他沒有追著
    打。」等語（見偵查卷第61、85、86、128頁）；又於刑事
    庭第一審審理時再度證稱：「他們自己人打自己人，當日，
    我與我朋友一起去歌城，我先去的，另外我一個朋友陳楓桐
    才到，之後，另外一桌的人，即陳忠他們才到。我們在2
    號桌，他們在5號桌，我們相隔一桌，距離很近，當時，我
    是背向他們，我有回頭看他們，我不認識他們，我無法指認
    誰打誰，我只知道他們同一桌的人在打，誰打誰，打何處我
    不知道。」等語（見臺灣彰化地方法院94年訴字第30號刑事
    卷第125頁）。
(六)、證人陳楓桐於偵查中證稱：「（問：提示現場配示圖，請劃
    出現場的位置？）我坐的是打圈圈的位置，我當時已經喝滿
    多了，我有聽到吵架的聲音，知道有人在大小聲，但是我只
    顧喝酒，沒有注意誰打誰。」等語（見偵查卷第86頁）。
(七)、證人黃莉玲於偵查中證稱：「（問：當天發生情況？）我是
    當天在KTV消費的客人，當時我是坐l號桌，我聽到隔壁很大
    聲，我有看到被害人那一桌在打架，他們打完之後，就出去
    了。因為當時暗暗的，沒有辦法看清楚，他們出去之後，我
    沒有跟出去看。我雖然無法指認，但是他們應該都是四、五
    十歲的人，因為很亂我沒有辦法確認有誰在打或幾個人打。
    」、「（問：有無看到誰打被害人？）有看到但不認識他們
    ，那一桌客人共五、六人打成一團，但是老闆阿國沒有打被
    害人，我可以確定。」等語（見偵查卷第61、62頁、第101
    頁）；於刑事第一審審理時復證稱：「（問：有無看到陳
    忠他們那桌打架情形？）他們坐在第五桌，當時很混亂，我
    看到有人在打架，誰打誰我不知道，打何處我也不知道。」
    「（問：為何吵架？）為了帳單問題。」等語（見臺灣彰化
    地方法院94年訴字第30號刑事卷第131頁背面、第132頁背面
    、第133頁）。
(八)、證人謝彩瑤於偵查中證稱：「（問：當天發生情況？）我是
    當天在KTV消費的客人，我當時坐在一號桌，他們坐在要去
    化妝室的門口，因為當時暗暗的，沒有辦法看清楚，他們出
    去之後，我沒有跟出去看，因為很亂我沒有辦法確認有誰在
    打或幾個人打。」、「我當天在歌城KTV服務，我與黃莉玲
    坐一桌，他們坐五號桌扭打一團，我看到陳慶國他在店裡的
    櫃檯。」（見偵查卷第62頁、第102頁）；又於刑事第一審
    審理時證稱：「（這五、六個人發生何事？）看到他們在爭
    吵，打架也有看到，同一桌的人在打，幾個人打幾個人，因
    為距離太遠，我沒有看到。」、「（問：吵架那桌，吵架的
    時間多久？）二、三十分鐘。從氣氛怪怪到打架。遠遠看到
    他們在打架，好幾個人扭打在一起，沒有超過五個人扭打。
    」等語（見臺灣彰化地方法院94年訴字第30號刑事卷第135
    頁正面、136頁正面）。
(九)、被告乙○○又稱被害人遭陳其俊自機車拉下以致頭撞水泥面
    之地面，係鋪有尖尖石頭，致其頭部外傷等語。然證人陳慶
    國證稱：「（問：當時外面的地上是否有鋪石頭？）就是水
    泥地，但是水泥地不太平，地面上只有沙而已沒有石頭。」
    、「（問：地面有無從新鋪設過或補過？）沒有，完全沒有
    」等語（見本院94年度上訴字第2135號卷第137頁反面、138
    頁正面），則被告乙○○另聲請本院傳喚證人陳志帆、鄭安
    傑證明該水泥地廣場於案發後有重新鋪設過，核無必要，爰
    不予傳喚。
(十)、綜合以上證人之證言，並被害人陳忠因上開傷害致死之結
    果，足認被告等有毆打被害人之行為。被告等辯稱並無傷害
    被害人陳忠云云，顯係卸責之詞，不足採信，應認原告等
    主張被告傷害陳忠致死之事實為真正，且被告因此所涉傷
    害致死之罪責，亦經本院94年度上訴字第2135號刑事判決認
    定明確（見本院卷第3至12頁）。綜此，被告等之傷害行為
    與被害人陳忠之死亡結果間，即有相當因果關係。
(十一)、被告乙○○聲請送榮民總醫院台中分院鑑定其雙手有無攻擊
    能力，惟查本件被告乙○○與丙○○間既均下手毆打陳忠
    ，二人間本有犯意之聯絡，則其對陳忠因其傷害行為而致
    死之結果，自應同負責任，即難徒以其雙手使力不足為由，
    而意圖卸免刑責，被告乙○○前開辯解，當無足採信。被告
    乙○○聲請本院送請榮民總醫院台中分院鑑定其有無攻擊能
    力一節，亦核無必要。
(十二)、本件被害人陳忠於遭被告乙○○、丙○○共同毆打後，延
    至92年9月17日上午8時20分許，因頭暈、嘔吐，經送竹山秀
    傳醫院急診，結果因其受有頭部外傷並多處挫傷、腦內出血
    、急性硬腦膜下出血、急性蜘蛛膜下腔出血等症狀而緊急開
    刀治療，惟因腦部傷害持續存在，經多次手術處理，仍改善
    有限，迄93年4月4日15時40分，終而不治死亡，此有竹山秀
    傳醫院驗傷診斷書及病歷影本、童綜合醫院診斷證明書及病
    歷影本等附卷可稽，復據檢察官督同檢驗員相驗明確，並製
    有勘驗筆錄、驗斷書、相驗屍體證明書等在卷足憑。再陳
    忠經解剖鑑定後，確認陳忠係遭外力傷害腦部致死，該傷
    害行為與死亡結果間存在因果關係，此並有鑑定人蔡崇弘法
    醫師於93年5月18日出具之中山醫學大學附設醫院病理科解
    剖鑑定報告書l件在卷可按（見相驗卷第136-139頁），並經
    本院刑事庭傳喚鑑定人林振榮醫師與蔡崇弘榮譽法醫師詰問
    。由上開鑑定人所陳鑑定意見，益證本件被害人陳忠係因
    外力傷害腦部致死，且傷害與死亡間存在因果關係。被告乙
    ○○請求本院將本案送請台大醫院再次作死因鑑定，本院以
    被害人陳忠之死因已經鑑定明確，重複送請鑑定自無必要
    ，併予敘明。
五、按因故意或過失，不法侵害他人之權利者，負損害賠償責任
    ；又不法侵害他人致死者，對於支出醫療及增加生活上需要
    之費用或殯莽費之人，亦應負損害賠償責任。被害人對於第
    三人負有法定扶養義務者，加害人對於該第三人亦應負損害
    賠償責任；不法侵害他人致死者，被害人之父、母、子、女
    及配偶，雖非財產上之損害，亦得請求賠償相當之金額。民
    法第l84條第l項前段、第192條第l項、第2項、第194條、第
    195條第l項定有明文。本件被告等傷害陳忠致生死亡之結
    果，其母、配偶、子女自得依民法第l84條第l項前段、第
    192條第l項、第2項、第194條請求賠償醫療費、殯葬費用、
    扶養費及精神慰撫金。茲將原告等得請求賠償之金額分述如
    下：
(一)、原告甲○○請求醫療費743,896元部分：原告甲○○因被害
    人陳忠前述傷害至死亡期間，支出醫療費用金額計743,89
    6元，有原告提出之醫療費用收據可憑（見本院94年度附民
    字第279號卷第23至25頁）。按全民健康保險法第l條後段固
    規定，就該法未規定之事項應適用保險法相關規定。惟全民
    健康保險性質上係屬健康、傷害保險，除有全民健康保險法
    第82條規定之情形外，依保險法第130條、第135條準用同法
    第103條之規定，全民健康保險之保險人不得代位行使被保
    險人因保險事故所生對於第三人之請求權，要無保險法第53
    條規定適用之餘地。是全民健康保險之被保險人，非因汽車
    交通事故受傷害，受領全民健康保險提供之醫療給付，其因
    侵權行為所生之損害賠償請求權並不因而喪失（參最高法院
    94年度台上字第2216號判決），故原告甲○○請求之上開醫
    療費用中雖有部分係由全民健康保險支付，仍可請求被告賠
    償，被告不得因此免負賠償責任，被告抗辯原告甲○○之醫
    療費用由中央健康保險局給付部分，伊毋庸賠償云云，為不
    足採。惟原告甲○○至94年ll月18日始提起本件訴訟，其於
    92年ll月18日以前支出之醫療費用已罹於時效，被告自得拒
    絕給付。本件原告甲○○提出之醫藥費收據除一紙280元（
    見本院94年度附民字第279號卷第25頁）以外，均係92年9、
    10月間支出，均已罹於二年時效。從而，原告甲○○僅得請
    求280元，於此範圍外之請求，應予駁回。
(二)、原告甲○○請求喪葬費155,700元部分：原告甲○○主張為
    陳忠支出喪葬費155,700元，業經提出統一發票及收據等
    影本為證（見本院94年度附民字第279號卷第18至22頁），
    被告等雖抗辯其中除搭帆布棚4,200元、棺木15,000元、冰
    櫃6,000元、抬棺6,000元、火葬費用8,000元、安靈3,000元
    、納骨塔12,000元、壽衣5,000元外，非屬必要費用，應予
    扣除等語。惟按，殯葬費為收殮及埋葬費用，其賠償範圍應
    以實際支出之費用，並斟酌被害人當地之習俗、被害人之身
    分、地位及生前經濟狀況決定之。（最高法院92年度台上字
    第1427號裁判參照）。查收據中之毛巾7,200元、高達16桌
    之餐費38,500元，核均非屬必要之殯葬費用，應予扣除，其
    餘金紙5,800元、擇日、超度、紙魂車等45,000元費用為殯
    葬禮俗上所必要。另搭帆布棚4,200元、棺木15,000元、冰
    櫃6,000元、抬棺6,000元、火葬費用8,000元、安靈3,000元
    、納骨塔12,000元、合計59,200元部分，亦為殯葬上所必要
    ，亦為被告乙○○所不爭執（見本院卷第34頁）。是綜上共
    l10,000元，依被害人陳忠之身分、地位及國人之習慣，
    核屬殯葬之必要費用，應予准許，逾此部分之請求，自難准
    許。
(三)、扶養費用部分：原告等均已減縮請求，改依所得稅法上之扶
    養親屬寬減額計算所受扶養費之損害（見本院95年度重訴字
    第8號卷第121頁反面），故分述如下：
    １、原告庚○○○部分：查原告庚○○○為被害人陳忠之
        母，00年0月00日出生，陳忠於93年4月4日遭被告等
        傷害致死時庚○○○69歲，依其年齡已無法工作，在客
        親上有不能維持生活之情形，故原告庚○○○有受其直
        系血親卑親屬扶養之權利，經查原告庚○○○育有4名
        子女，有戶籍謄本附卷可稽（見本院94年度附民字第
        279號卷第13頁及背面），該4名子女均已成年且有扶養
        原告庚○○○之義務及能力，故原告庚○○○受陳忠
        扶養之權利，應以1/4計算。從而依內政部之「93年台
        閩地區簡易生命表（女性）」，於陳忠死亡時，原告
        庚○○○之平均餘命為16.49年；再以財政部審酌社會
        經濟情況及人民一般生活水準所公布之綜合所得稅扶養
        親屬寬減額每人每年74,000元為基礎，及70歲以上以每
        年111,000元為扶養費之計算標準，原告庚○○○得請
        求之法定扶養費為341,102元【計算式：原告庚○○
        ○距年滿70歲尚有4個月又6日，以每月30日計，為0.35
        年，以74,000元計算法定扶養費｛74,000×0.35/4 ＝
        6,475元。原告庚○○○之平均餘命為16.49年，則滿
        70歲後之餘命為16.14年，採年息百分之5複式霍夫曼式
        計算法，第一年不扣除中間利息，原告庚○○○得請求
        之法定扶養費為111,000×11.0000000＋111,000×0.14
        ×（12.00000－00.0000000）｝/4 ＝｛1,329,873 ＋
        8,633｝/4＝334,627，元以下四捨五入，以下同。
        6,475＋334,627＝341,102】，逾此所為之請求，應予
        駁回。
    ２、原告甲○○方面：按受扶養權利者，以不能維持生活而
        無謀生能力者為限，民法第1117條第l項定有明文，又
        同條第2項規定，前項無謀生能力之限制，於直系血親
        尊親屬不適用之，即直系血親尊親屬受扶養者，仍須以
        不能維持生活者為限（最高法院87年台上字第1696號判
        決意旨參照）。再按74年6月3日修正公布之民法第1116
        條之l規定：「夫妻互負扶養之義務，其負扶養義務之
        順序與直系血親卑親屬同，其受扶養權利之順序與直系
        血親尊親屬同」，夫妻互受扶養權利之順序，既與直系
        血親尊親屬同，自不以無謀生能力為必要，但依民法第
        1117條之規定，仍須以不能維持生活者限（最高法院87
        年度台上字第2727號判決意旨參照）。準此，夫妻受扶
        養權利之順序既與直系血親尊親屬同，自亦不受無謀生
        能力之限制，僅仍應受不能維持生活之限制至明。查原
        告甲○○93年度之所得為140,523元、94年度之所得計
        為252,072元、名下雖有汽車乙輛，但並無任何不動產
        ，此有稅務電子閘門財產所得調件明細表可憑，惟於本
        件事故發生時尚須扶養未成年之丁○○、戊○○，是應
        認原告甲○○已不能維持生活。故原告甲○○請求被告
        等負擔扶養費之損害賠償責任，應屬有據。又被害人陳
        忠係在有生之年始對其妻即原告甲○○負扶養義務，
        查甲○○生於00年00月00日，自被害人陳忠於93年4
        月4日死亡時起，依93年台閩地區女性簡易生命表，尚
        有餘命39.27年；被害人陳忠00年0月0日生，死亡時
        為49歲，若未發生此不幸事故，依93年台閩地區男性簡
        易生命表，其平均餘命為34.39年，是原告甲○○之平
        均餘命雖為39.27年，但陳忠所應負之扶養義務應僅
        限於其有生之年即平均餘命34.39年。故應以被害人陳
        忠之平均餘命計算原告甲○○所得請求之法定扶養費
        。而原告甲○○請求自其55歲起算（見附民卷第4頁）
        ，平均餘命為26.13年，從而，原告甲○○得請求之扶
        養費為280.372元【計算式：自原告甲○○55歲至其
        70歲前一日（即ll9年12月13日）為26.69年，依霍夫曼
        式計算法第一年不扣除中間利息計算，為663,475元｛
        74,000×16.944168＋74,000×0.69×（17.0000000－
        00.944168）＝1,253,868＋22,200＝1,276,068，74,00
        0×8.278283＝612593，0000000－000000＝663,475｝
        滿70歲後可受扶養年數為7.7年，以70歲以上每年111
        ,000元之寬減額計算扶養費，計為738,386元｛111,000
        ×6.0000000＋111,000×0.7×（6.0000000－0.000000
        0）＝680,830＋57,556＋738,386。663,475＋738,38
        6＝1,401,861】，而其尚有子女四人，可分擔扶養義務
        ，故原告甲○○請求280,372元（即1,401,861元除以五
        ）範圍內為有理由，自應准許，逾此部分之請求為無理
        由，應予駁回。
    ３、原告丁○○部分：原告丁○○為陳忠之女，於00年0
        月00日出生，有戶籍謄本可稽（見本院94年度附民字第
        279號第8頁），其成年以前係受陳忠扶養，自得請求
        被告賠償至成年時止之扶養費。又甲○○為丁○○之母
        ，對其亦負扶養義務，故其等僅得請求被告賠償扶養費
        之2分之l。原告丁○○於本件侵權行為發生時，年齡為
        16歲，距成年前一日（00年0月00日）得受2年9個月16
        日即2.79年之扶養。依綜合所得稅法扶養親屬寬減額為
        每人全年74,000元計算，依霍夫曼計算式扣除期前利息
        （第一年不扣除中間利息）計算結果，原告丁○○可請
        求扶養費98,811元【計算式：74,000×1.0000000＋74,
        000×0.79×（2.0000000－0.0000000）＝144,476 ＋
        53,146＝197,622，197,622/2＝98,811】，逾此所為之
        請求則無理由。
    ４、原告戊○○部分：原告戊○○為陳忠之子，於00年0
        月00日出生，有戶籍謄本可稽（見本院94年度附民字第
        279號第8頁），其成年以前係受陳忠扶養，自得請求
        被告賠償至成年時止之扶養費。原告戊○○於本件侵權
        行為發生時，年齡為12歲，距成年前一日（000年0月00
        日）得受7年9月26日即7.82年之扶養；而其扶養義務人
        除被害人陳忠外，尚有其母即原告甲○○，被害人陳
        忠所負扶養義務為2分之l。依綜合所得稅法扶養親屬
        寬減額為每人全年74,000元計算，依霍夫曼計算式扣除
        期前利息（第一年不扣除中間利息）計算結果，原告戊
        ○○可請求扶養費249,417元【計算式：74,000×6.000
        0000＋74,000×0.82×（6.0000000－0.0000000）＝
        453,886＋44,948＝498,834，498,834/2＝249,417】，
        逾此範圍之請求，應予駁回。
(四)、精神慰撫金部分：查被害人陳忠於事故發生時年僅49歲，
    原告庚○○○晚年喪子，原告甲○○痛失伴侶，原告辛○○
    、己○○、丁○○、戊○○失去父愛，頓失依怙大受打擊，
    哀傷逾恆，精神上之打擊甚大，本院斟酌本件事故僅係因被
    告及被害人酒後因分攤酒錢問題一言不合即毆打陳忠，造
    成被害人家屬永不能磨滅之傷痛、及兩造之身分、地位（原
    告庚○○○年已69歲；原告甲○○為國中畢業，從事作業員
    工作，每月收入l萬多元；原告辛○○二專畢業，任職護士
    ，每月收入2萬多元，名下無財產；原告己○○高中畢業，
    於旅館上班，每月收入2萬多元；原告丁○○高中畢業，從
    事服務業，每月收入2萬多元；原告戊○○就學中；被告乙
    ○○國小畢業，無工作，名下有河川地二筆；被告丙○○國
    中畢業，從事水土工作，每月收入2萬多元）、原告等6人因
    被告乙○○、丙○○之傷害陳忠致死之行為所受痛苦之程
    度等一切情狀，認原告等6人請求精神慰撫金以每人50萬元
    計算，核屬適當，應予准許。逾此部分之請求，應予駁回。
六、綜上，原告庚○○○、甲○○、辛○○、己○○、丁○○、
    戊○○基於侵權行為之損害賠償請求權，於依序各請求被告
    乙○○、丙○○連帶賠償841,102元（計算式為500,000 ＋
    341,102）、890,652元（計算式為l10,000＋280＋280,372
    ＋500,000）、500,000元、500,000元、598,811元、749,41
    7元，及自起訴繕本送達翌日即94年ll月l9日起至清償日止
    ，依法定利率計算之遲延利息部分，洵屬正當，應予准許。
    逾此部分所為之請求，為無理由，應予駁回。
七、本件事證已臻明確，兩造其餘攻擊及防禦方法，核與判決結
    果不生影響，爰不一一論述，附此敘明。
八、據上論結，本件原告庚○○○、甲○○、丁○○、戊○○之
    訴，為一部有理由，一部無理由；原告辛○○、己○○之訴
    為有理由，依民事訴訟法第78條、第79條、第85條第1項、
    第2項，判決如主文。
中    華    民    國    97    年    3     月    26    日
                  民事第六庭    審判長法  官  袁再興
                                      法  官  陳賢慧
                                      法  官  吳惠郁
以上正本係照原本作成。
如對本判決上訴，須於收受判決送達後20日內向本院提出上訴書
狀，其未表明上訴理由者，應於提出上訴後20日內向本院提出上
訴理由書（須按他造人數附具繕本）。
上訴時應提出委任律師為訴訟代理人之委任狀。具有民事訴訟法
第466條之1第1項但書或第2項之情形為訴訟代理人者，另應附具
律師及格證書及釋明委任人與受任人有該條項所定關係之釋明文
書影本。
                                      書記官  江玉萍
中    華    民    國    97    年    3     月    27    日
                                                      Ｍ


司法院資訊處製作；財團法人民間司法改革基金會備份。
